【裁判字號】    92,判,654
【裁判日期】    920529
【裁判案由】    營利事業所得稅
【裁判全文】
最  高  行  政  法  院  判  決                    九十二年度判字第六五四號
    上訴人即被上訴人
                信肯工業股份有限公司
    代  表  人  甲○○
    上訴人即被上訴人
                財政部臺灣省南區國稅局
    代  表  人  朱正雄
右當事人間因營利事業所得稅事件，上訴人等對高雄高等行政法院中華民國九十一年
二月二十日九十年度訴字第三二一號判決，各自提起上訴，本院判決如左：
    主  文
原判決關於不利於上訴人財政部臺灣省南區國稅局（利息所得）部分廢棄，發回高雄
高等行政法院。
上訴人信肯工業股份有限公司之上訴駁回。
第一審及上訴審訴訟費用關於不利於上訴人信肯工業股份有限公司部分均由該上訴人
負擔。
    理  由
一、本件上訴人信肯工業股份有限公司（下稱原審原告）在原審起訴主張：（一）按
    營利事業之應收帳款、應收票據及各項欠款債權，若因倒閉、逃匿、和解或破產
    之宣告或其他原因，致債權之一部或全部不能收回者，及債權中有逾期二年經催
    收後，未經收取本金或利息者，依所得稅法第四十九條第五項規定，固得視為實
    際發生之壞帳。又應收帳款、應收票據及各項欠款債權，有逾二年經催收後未經
    收取本金或利息者，應視為實際發生呆帳損失，並應於發生當年度儘先就上年度
    備抵呆帳下沖抵，如有不足，得為本年度損失，亦為行為時營利事業所得稅結算
    申報查核準則第九十四條第五款第二目所明定。另按「營利事業申報所得稅列報
    之費用或損失，苟係應予認列者，縱因科目列報不符規定，稽徵機關非不可予以
    調整轉正，其逕以科目不符而否准認列，有違實際上應准認列之法意，自非適法
    。」本院八十六年度判字第二五五七號判決揭釋甚詳。（二）查「費用及損失，
    其列支之科目混雜者，應按其性質分別查核。」為查核準則第六十五條所明定，
    可見會計處理或調整，應以經濟實質為之。因此，若有沖銷錯誤之情形發生，自
    無不許要求調整科目，重新查核之理。本件系爭之其他損失二八、一○二、四五
    ○元，上訴人財政部臺灣省南區國稅局（下稱原審被告）初查以上訴人（原審原
    告）借予同業無法回收之損失與業務無關，據以剔除。惟查，系爭「同業往來」
    金額原係上訴人（原審原告）八十、八十一、八十二年度墊付正道電信工程股份
    有限公司（下稱正道公司）、正霸電信工程股份有限公司（下稱正霸公司）各種
    款項，俾使該二公司工程施工順利，儘快領取工程款，以便返還上訴人（原審原
    告）之墊付款。而該年度上訴人（原審原告）亦有銷售電信電纜商品，供正道、
    正霸公司所承包之電信局連工帶料工程使用，上訴人（原審原告）原已列應收帳
    款。但當正道、正霸公司返還上訴人款項時，並未表明究係返還上訴人（原審原
    告）之墊付款，抑或支付電纜商品之應付帳款，業經證人蔣欣瑢、楊吳嫚娘於九
    十年十月二日原審行準備程序時證明屬實。上訴人（原審原告）帳務處理人員在
    未明白當時情況，乃先予沖銷應收帳款，以致於正道、正霸公司倒閉時，仍留下
    部分同業往來未能沖銷，上訴人（原審原告）與正道、正霸公司間之同業往來，
    既係真實，且為上訴人（原審被告）所不爭，則因沖銷錯誤，自得申請調整科目
    ，重新查核。再者，公司法第十五條業經總統於九十年十一月十二日修正公布，
    其修正後，第十五條第一項規定：「公司之資金，除有左列各款情形外，不得貸
    與股東或任何他人：一公司間或行號間有業務往來者。二公司間或與行號間有短
    期融通資金之必要者，融資金額不得超過貸與企業淨值的百分之四十。」可見公
    司法第十五條已承認公司間同業往來之存在，上訴人（原審被告）不承認上訴人
    （原審原告）與正道、正霸公司間之同業往來呆帳損失，顯有違公司法第十五條
    及稅捐稽徵法第四十八條之三「從新從輕原則」之規定，自非適法。（三）第按
    ，納稅義務人對於因適用法令錯誤或計算錯誤溢繳之稅款，得自繳納之日起五年
    內提出具體證明，申請退還；固為稅捐稽徵法第二十八條前段規定，本案並無稅
    捐稽徵法第二十八條規定之適用。稅捐稽徵法第二十八條條文之規定係對於溢繳
    稅款，申請退稅之時間限制，而非對於核課期間之限制，甚為明顯。又，財政部
    六十六年二月十六日台財稅字第三一一八六號函釋：「稅捐稽徵法第二十八條對
    於因適用法令錯誤或計算錯誤溢繳之稅款，得自繳納之日起五年內申請退還之規
    定，係指納稅義務人申請就溢繳稅款退還而言。如為稽徵機關發現錯誤或溢繳之
    案件，而本於職權自動更正退還者，應不受本條五年期間之限制。至納稅義務人
    ，在稅捐稽徵法公布前業已繳納，符合本條之規定申請退還者，得自稅捐稽徵法
    公布生效日起算五年內申請退還。」可見稅捐機關自行發現錯誤或溢繳稅款更正
    退還，不受五年期間限制。另，張昌邦先生著：「稅捐稽徵法論」（七十三年七
    月出版）亦認為：「納稅義務人對於稅捐稽徵機關之核定因適用法令錯誤或計算
    錯誤而溢繳稅款，如提起行政救濟程序以謀救濟者，若經復查、訴願或行政訴訟
    確定而應退還稅款時因本法第三十八條已另設有規定，自應依第三十八條辦理，
    而無再適用第二十八條規定之餘地。」、「納稅義務人如提起行政救濟程序，而
    經復查、訴願或行政訴訟確定而應退還稅款時，本法第三十八條既已另設退稅期
    間之規定，自不再適用第二十八條五年期間之規定。因之，自復查、訴願以至行
    政訴訟等行政救濟程序終結時，縱使自稅款繳納已逾五年，亦不影響納稅義務人
    申請退稅之權利。」均認為依照行政救濟程序，請求退還稅款者，無再適用稅捐
    稽徵法第二十八條規定之餘地。則上訴人（原審原告）對於正道、正霸公司八十
    、八十一、八十二年之同業往來，已於八十二年列帳，因正道、正霸公司未還清
    欠款而歇業，上訴人（原審原告）乃於八十四年列為其他損失，經會計師簽證，
    並於八十五年以郵局存證信函  催收無著後，列報其他損失，經上訴人（原審被
    告）予以剔除，而提起本訴，顯無核課期間之問題，亦未超過五年，則上訴人（
    原審被告）主張：「本件所要更正的是八十年度之營利事業所得稅，已逾核課期
    間。」等語，顯有誤會。（四）另關於設算利息收入五、三五八、八○三元部分
    ，本件上訴人（原審原告）對於正道、正霸公司之墊付款，均未收取利息，業經
    證人蔣欣瑢、楊吳嫚娘於九十年十月二日原審行準備程序時證明屬實，則上訴人
    （原審被告）仍予認定利息收入，顯屬違法，為此訴請為撤銷訴願決定及原處分
    之判決。
二、上訴人（原審被告）則以：（一）依所得稅法第二十一條規定，營利事業應保持
    足以正確計算其營利事業所得額之帳簿憑證及會計紀錄。又依商業會計法第三十
    三條規定，非根據真實事項，不得造具任何會計憑證，並不得在帳簿表冊作任何
    紀錄。實施商業會計法之營利事業，其商業會計事務之處理，係根據原始憑證編
    製傳票，根據傳票登入帳簿，依據帳載編製財務報表。上訴人（原審原告）原申
    報及帳載系爭其他損失二八、一○二、四五○元係包括貸與同業往來二二、七四
    三、六四七元及利息五、三五八、八○三元，且八十、八十一、八十二年底之資
    產負債表，其上「同業往來」科目之金額分別為八十年底「○元」、八十一年底
    「○元」，八十二年底「二三、九一○、六九一元」，是上訴人（原審原告）於
    訴訟中途變更主張同業往來金額，稱其帳務人員將應收帳款科目與同業往來科目
    之未償還部分混雜，提出八十年度、八十一年度、八十二年度自行更正之「同業
    往來」明細，又無任何其他佐證資料，實不足採。（二）上訴人（原審原告）貸
    與同業二二、七四三、六四七元之債權債務關係並非基於業務關係所產生，係基
    於上訴人（原審原告）之負責人與正道、正霸兩家公司之負責人為朋友關係而協
    商由上訴人（原審原告）代正道、正霸兩家公司墊付各項費用，而查上訴人（原
    審原告）之營利事業登記證其營業項目並未登記有融資項目，依「行為時」公司
    法第十五條規定，公司不得經營登記範圍以外之業務，公司之資金，除因公司間
    業務交易行為有融通資金之必要者外，不得貸與股東或任何人，是系爭貸與同業
    無法收回之損失，顯非與業務有關，自不得列為其他損失，減少課稅所得額。至
    於應收利息五、三五八、八○三元部分，上訴人（原審原告）主張依所得稅法第
    四十九條第五項規定，各項欠款債權中有逾兩年經催收後未經收取本金或利息者
    ，得視為實際發生呆帳損失，稱其已分別列報於八十二年度利息收入二、五○○
    、○○○元及八十三年度利息收入二、八五八、八○三元，未收取，應視為其他
    損失，惟縱上訴人（原審原告）未依規定申報利息收入，依營利事業所得稅查核
    準則第三十六條之一規定，公司組織之股東、董事、監察人代收公司款項，不於
    相當期間照繳或挪用公司款項，應按當年一月一日所適用臺灣銀行之基本放款利
    率計算利息收入課稅。公司之資金貸與股東或任何他人「未收取利息」，或約定
    之利息偏低者，比照前項規定辦理。稽徵機關亦應計算利息收入課稅，此無關利
    息收入有無收取，是上訴人（原審原告）自行申報利息收入之應收利息未收取，
    自不得列為損失。（三）依台灣高雄地方法院八十二年度重訴字第一九七號民事
    判決及臺灣高等法院高雄分院八十三年重上字第三三號民事判決，本案系爭其他
    損失係因八十二年四月至同年六月間上訴人（原審原告）與正道、正霸兩公司之
    債權債務而產生，另上訴人（原審原告）八十八年五月十七日所提示之復查理由
    二亦主張「．．．自民國八十年起，基於朋友立場，因該二公司業務需要向本公
    司本人協商融通資金以資週轉並不數日即予返還，惟迄八十二年底借貸金額少有
    返還跡象，乃在設定之額度內供其支付工程款等．．．」；又上訴人（原審原告
    ）於八十五年三月十二日向正道、正霸公司催討欠款之郵局存證信函中明確敘明
    該欠款係向上訴人（原審原告）「調度之借款」，既然系爭其他損失係因八十二
    年四月至同年六月間上訴人（原審原告）與正道、正霸兩公司之債權債務而產生
    ，且正道正霸公司亦係自八十二年底起始有欠債不還情事，上訴人申請更正八十
    年度帳務應無可採等語作為抗辯。
三、原審斟酌全辯論意旨及調查證據之結果以：（一）按經營本業及附屬業務以外之
    損失，不得列為費用或損失，行為時所得稅法第三十八條定有明文。本件上訴人
    即原審原告八十五年度營利事業所得稅結算申報，列報其他損失二八、三二六、
    八三○元，上訴人即原審被告以其借予同業無法回收之損失與業務無關，乃依行
    為時所得稅法第三十八條之規定，據以剔除二八、一○二、四五○元（本金二二
    、七四三、六四七元，利息五、三五八、八○三元），已經兩造分別陳明在卷；
    而上訴人即原審被告剔除上訴人即原審原告系爭同業往來損失之提列，係以上訴
    人即原審原告貸與同業之債權債務關係並非基於業務關係所產生，而係基於上訴
    人即原審原告之負責人與正道、正霸兩家公司之負責人為朋友關係而協商由上訴
    人即原審原告代正道、正霸兩家公司墊付各項費用，且本件上訴人即原審原告之
    營利事業登記證，其營業項目並未登記有融資項目，依「行為時」公司法第十五
    條規定，系爭貸與同業無法收回之損失，顯非與業務有關，自不得列為其他損失
    等語資為論據。對此，上訴人即原審原告於九十年十一月九日在原審行準備程序
    時陳稱就同業往來借款部分，關於是否適用所得稅法第三十八條的攻擊防禦方法
    ，撤回該部分之主張，經記明筆錄在卷，原審遂不再就此部分進行審究，合先敘
    明。本件爭點即限於為正道、正霸公司曾返還上訴人即原審原告部分款項，究係
    返還上訴人即原審原告之同業往來墊付款，抑或支付電纜商品之應付帳款？上訴
    人即原審原告能否主張依比例沖銷「應收帳款」與「同業往來」並調整相關會計
    科目，藉此於帳目上提高「應收帳款未收回之損失」，降低「同業往來之損失」
    ，以得增加列報與業務有關損失，減輕稅賦？爰分述如下：１本件爭訟首應加以
    說明者，乃上訴人即原審被告雖不爭執營利事業所得稅結算申報錯誤或帳務記載
    錯誤仍可申請更正，惟上訴人即原審被告據以否准之理由，乃依稅捐稽徵法第二
    十八條之規定，本件上訴人即原審原告須於核課期間內為之，而上訴人即原審原
    告主張更正者乃八十年度之營利事業所得稅，因已逾核課期間，上訴人即原審被
    告據以否准並無違誤等語。然稅捐稽徵法第二十八條乃對於因適用法令錯誤或計
    算錯誤溢繳之稅款，得自繳納之日起五年內申請退還之規定，係指納稅義務人申
    請就溢繳稅款退還而言。故本件上訴人即原審原告雖提起行政救濟程序以謀調整
    八十年度原列於應收帳款貸方科目之金額轉列為同業往來之貸方科目之救濟，但
    尚無確定溢繳之稅款可資退還，僅謂其原為之結算申報適用法令錯誤，即使更正
    後可有抵減金額用供留抵以後年度之應納稅額，是否得於目前比附援引此一條文
    先行申請更正，仍值商榷，此觀本院七十八年度判字第六十六號判決揭釋甚詳，
    則本件爭訟之情形自與稅捐稽徵法第二十八條之規定無關，自無適用之餘地。２
    次者，本件上訴人即原審原告主張正道、正霸公司返還上訴人即原審原告款項時
    ，並未表明究係返還上訴人即原審原告之墊付款，抑或支付電纜商品之應付帳款
    ，而本件上訴人即原審原告所屬帳務處理人員在未明白當時情況，乃先予沖銷應
    收帳款，以致於正道、正霸公司倒閉時，仍留下部分同業往來借款未能沖銷，上
    訴人即原審原告與正道、正霸公司間有同業往來之情事，既屬真實，且為上訴人
    即原審被告所不爭，則因沖銷錯誤，自得申請調整科目，重新查核云云。經核上
    訴人即原審原告之主張，乃謂其帳務人員將應收帳款科目與同業往來科目之未償
    還部分混雜，而申請將原列於應收帳款貸方科目之金額轉列為同業往來之貸方科
    目。惟查：(1)營利事業本應保持足以正確計算其營利事業所得額之帳簿憑證及會
    計紀錄，而營利事業所得之計算，以其本年度收入總額減除各項成本費用損失及
    稅捐後之純益額為所得額，行為時所得稅法第二十一條第一項、第二十四條第一
    項規定甚明。是本件上訴人即原審原告能否主張依比例沖銷「應收帳款」與「同
    業往來」並調整相關會計科目為一事實問題，此一事實，上訴人即原審原告徒以
    提出八十年度、八十一年度、八十二年度自行更正之「同業往來」明細，並未提
    出相關帳簿憑證及會計紀錄，以資證明，自難採據。況且，上訴人即原審原告主
    張其帳務人員將應收帳款科目與同業往來科目之未償還部分混雜，致生原可供認
    列為應收帳款未收回之損失，而後卻無得增加列報與業務有關損失，乃上訴人即
    原審原告本身帳內科目列支選擇意願之歧異，嗣後主張更正，自應有憑證，如有
    闕漏係由於受任之帳務人員未盡善良管理人之注意使然，充其量衹屬應否由該帳
    務人員負損害賠償責任問題，要與本件爭訟無涉。(2)上訴人即原審被告駁以，上
    訴人即原審原告所調整之「同業往來」科目，全部為八十年度資料，惟參酌上訴
    人即原審原告七十九年度、八十年度、八十一年度資產負債表，其同業往來科目
    金額均為「○」。而上訴人即原審原告自行更正沖轉之「同業往來」八十年度尚
    有餘額六、四一○、九○一元（若未調整前之該表屬實，則未調整前之餘額為一
    七、三七一、九七四元），八十一年度二、四三二、六○三元，此與上訴人即原
    審原告自行申報之七十九年度、八十年度、八十一年度資產負債表資料不合，益
    難採為對上訴人即原審原告有利之認定。(3)上訴人即原審被告又稱依台灣高雄地
    方法院八十二年度重訴字第一九七號民事判決及臺灣高等法院高雄分院八十三年
    重上字第三三號民事判決，本案系爭其他損失係因八十二年四月至同年六月間上
    訴人即原審原告與正道、正霸兩公司之債權債務而產生，另上訴人即原審原告八
    十八年五月十七日所提示之復查理由二亦主張「．．．自民國八十年起，基於朋
    友立場，因該二公司業務需要向本公司本人協商融通資金以資週轉並不數日即予
    返還，惟迄八十二年底借貸金額少有返還跡象，乃在設定之額度內供其支付工程
    款等．．．」；又上訴人即原審原告於八十五年三月十二日向正道、正霸公司催
    討欠款之郵局存證信函中亦明確敘明該欠款係向上訴人即原審原告「調度之借款
    」，既然系爭其他損失係因八十二年四月至同年六月間上訴人即原審原告與正道
    、正霸兩公司之債權債務而產生，且正道正霸公司亦係自八十二年底起始有欠債
    不還情事，上訴人即原審原告申請更正八十年度帳務應無可採云云等情。此從時
    間點上加以對照上訴人即原審原告具狀所陳各節情事，不無矛盾之處，更顯上訴
    人即原審被告據以否准上訴人即原審原告申請更正八十年度帳務，並非無據。（
    二）次按，「公司組織之股東、董事、監察人代收公司款項，不於相當期間照繳
    或挪用公司款項，應按當年一月一日所適用台灣銀行之基本放款利率計算利息收
    入課稅。公司之資金貸與股東或任何他人未收取利息，或約定之利息偏低者，比
    照前項規定辦理。」，查核準則第三十六條之一固定有明定。又「憲法第十九條
    規定人民有依法律納稅之義務，係指人民僅依法律所定之納稅主體、稅目、稅率
    、納稅方法及納稅期間等項而負納稅之義務。至於課稅原因事實之有無及有關證
    據之證明力如何，乃屬事實認定問題，不屬租稅法律主義之範圍。．．．對於稽
    徵機關本身就課稅原因事實之認定方法所為之指示，既非不許當事人提出反證，
    惟法院於審判案件時，仍應斟酌全辯論意旨及調查證據之結果，判斷事實之真偽
    ，並不受其拘束，．．．。」另「依此項推計核定方法估計所得額時，應力求客
    觀、合理，使與納稅義務人之實際所得相當，以維租稅公平原則，．．．。」經
    司法院釋字第二一七號及第二一八號分別解釋在案。此即稅捐之核課上仍不得悖
    於實質課稅之原則；蓋租稅法所重視者，應為足以表徵納稅能力之經濟事實，而
    非其外觀之法律行為，故在解釋適用稅法時，所應根據者為經濟事實，不僅止於
    形式上之公平，應就實質上經濟利益之享受者予以課稅（本院八十一年度判字第
    二一八○號判決參照），此即為前述司法院釋字第二一七號及第二一八號解釋之
    意旨、精神之所在。而查核準則第三十六條之一第一項之規定，性質上既屬事實
    推定之準則，故若有證據足以證明某特定事實如何存在，仍應以實際存在之事實
    狀態作為適用法律之依據。故於稅捐稽徵機關依據查核準則第三十六條之一第一
    項規定為利息之設算時，法院於審判案件上，仍應斟酌全辯論意旨及調查證據之
    結果，判斷事實之真偽，以符實質課稅之公平、客觀原則。第查，本件爭訟有關
    系爭應收利息五、三五八、八○三元部分，上訴人即原審原告主張依所得稅法第
    四十九條第五項規定，各項欠款債權中有逾兩年經催收後未經收取本金或利息者
    ，得視為實際發生呆帳損失，上訴人即原審原告稱其已分別列報於八十二年度利
    息收入二、五○○、○○○元及八十三年度利息收入二、八五八、八○三元，惟
    未收取，應視為其他損失云云；上訴人即原審被告則以上訴人即原審原告未依規
    定申報利息收入，依營利事業所得稅查核準則第三十六條之一規定，公司組織之
    股東、董事、監察人代收公司款項，不於相當期間照繳或挪用公司款項，應按當
    年一月一日所適用臺灣銀行之基本放款利率計算利息收入課稅。公司之資金貸與
    股東或任何他人「未收取利息」，或約定之利息偏低者，比照前項規定辦理。稽
    徵機關亦應計算利息收入課稅，此無關利息收入有無收取，是上訴人即原審原告
    自行申報利息收入之應收利息縱未收取，自不得列為損失，資為抗辯。惟此關於
    設算利息收入五、三五八、八○三元部分，本件上訴人即原審原告對於正道、正
    霸公司之墊付款，確均未收取利息，既經證人蔣欣瑢、楊吳嫚娘於原審九十年十
    月二日行準備程序時到庭證述屬實，且正道、正霸公司亦已倒閉，本件系爭利息
    收入事實上實無實現之可能，而在無實證可認係上訴人即原審原告刻意造成其公
    司利息收入減少之情形下，自無須再考慮權責發生制，於尚未實現年度予以設算
    ，否則，即違反實質課稅原則，而與課稅之客觀、公平原則有違。故上訴人即原
    審被告依據查核準則第三十六條之一第一項規定設算上訴人即原審原告系爭利息
    收入，揆諸前開之說明，自有未洽之處，實不足採取。（三）綜上所述，上訴人
    即原審原告主張其帳務人員將應收帳款科目與同業往來科目之未償還部分混雜，
    而申請將原列於應收帳款貸方科目之金額轉列為同業往來之貸方科目，然其僅提
    出八十年度、八十一年度、八十二年度自行更正之「同業往來」明細，並未提出
    相關帳簿憑證及會計紀錄以資證明，原審自難為有利於上訴人即原審原告之認定
    。上訴人即原審被告於本件訴訟中亦未准上訴人即原審原告更正依比例沖銷「應
    收帳款」與「同業往來」並調整相關會計科目之申請，於法自無不合。從而，上
    訴人即原審被告以原處分據以剔除上訴人即原審原告申報之同業往來損失二八、
    一○二、四五○元，訴願決定予以維持，於法尚無違誤；因而為上訴人即原審原
    告此部分敗訴之判決。至關於系爭設算應收利息五、三五八、八○三元，上訴人
    即原審原告既未收取，自得依實際狀況認列呆帳損失，以符實質課稅之公平、客
    觀原則，因而為上訴人即原審被告敗訴而將原處分及訴願決定撤銷之判決。
四、本院核關於原判決不利於上訴人即原審原告部分，依上開規定及說明，尚無違誤
    。上訴人意旨仍執陳詞指摘原判決有不適用新修正公司法第十五條第一項、所得
    稅法第四十九條第五項、稅捐稽徵法第四十八條之三規定及判決理由矛盾以及判
    決不備理由之違背法令，聲明廢棄。惟查：稅捐稽徵法第四十八條之三「納稅義
    務人違反本法或稅法之規定，適用裁處時之法律，但裁處前之法律有利於納稅義
    務人者，適用最有利於納稅義務人之法律。」之規定，依本院最新之見解，僅限
    於納稅義務因違章而須裁處罰款之案件，至關於非屬於裁罰之本稅補稅部分，仍
    應依實體從舊之原則，適用行為時之法律，本件上訴人即原審原告系爭營利事業
    所得稅既發生於八十二年度以前，上訴人即原審原告主張應適用裁處及行為後九
    十二年十一月十二日新修正公司法第十五條第一項規定准予列報其他損失，顯有
    誤會法律規定，原判決難謂有不適用法規或適用不當以及理由不備之違背法令。
    次查：公司之合法帳簿憑證及會計帳冊錄，依規定須經稅捐機關驗印等程序，方
    屬合法可信之帳簿憑證，原判決以上訴人即原審原告僅提出八十年度、八十一年
    度、八十二年度自行更正之「同業往來」明細，並非經稅捐機關驗印之合法帳簿
    憑證，因而不為有利於上訴人即原審原告之認定，其判決理由難謂有矛盾之違背
    法令。從而上訴人即原審原告之上訴意旨難謂為有理由，此部分上訴自應予以駁
    回。至關於原判決不利上訴人即原審被告撤銷有關設算系爭利息五、三五八、八
    ○三元部分，依上開規定及說明，固非無見。然按金錢借貸，依民法第二百零三
    條規定為應付利息之債務，且有法定利息之規定，此一設算利息之規定，在所得
    稅法計算利息所得時本為實務上所肯認，則上訴人即原審被告依營利事業所得稅
    查核準則第三十六條之一規定否准上訴人即原審原告認列系爭利息所得五、三五
    八、八○三元，是否於法無據，本滋疑義。況民間金錢借貸，習慣上皆於借貸時
    先預扣利息，則利息收入類皆能於借貸初期即已實現，本件上訴人即原審原告於
    原審九十年十月二日行準備程序時即主張本件借貸是發生於七十九年、八十年及
    八十一年三年，而上訴人即原審原告在原審自認正道、正霸公司係自八十二年才
    有遲誤返還所借款項之情形，則上訴人即原審原告在七十九年、八十年及八十一
    年三年間之系爭借款是否皆未取得利息所得，亦有疑義。原判決雖以證人楊吳嫚
    娘及蔣欣瑢在原審結證上訴人即原審原告就系爭借款均無利息所得云云。惟查證
    人楊吳嫚娘供證係於八十二年初至八十五年十月間任職正道、正霸公司之會計，
    則其對於正道、正霸，公司系爭七十九年、八十年及八十一年度三年間之系爭借
    款是否有支付利息，因其尚未任期，即難謂知悉，其證言是否可採，實有商榷之
    餘地。而證人蔣欣瑢雖供證其於八十一年以前為正道、正霸公司之出納，於八十
    一年離職（何時任職未明），則姑不論該證人僅係正道、正霸公司之出納，只負
    責支出，非該二公司之會計，則對於該二公司之收入即向上訴人即原審原告借貸
    之金額是否相符，是否有利息差額，本難完全知悉，復未能提出上訴人即原審原
    告與正道、正霸公司七十九年至八十一年借貸及償還借款之詳細來往帳證憑證以
    供查核勾稽，參諸上訴人即原審原告自承其帳冊載有系爭利息未獲支付之損失以
    觀，該證人之證言似與事實不符，尚難採信。則原判決採信該證人之證言認定上
    訴人即原審原告確無系爭利息收入即有可議，上訴人即原審被告據以指摘原判決
    此部分違誤，求為廢棄，即難謂無理由，爰將原判決此部分（利息收入五、三五
    八、八○三元）廢棄，發回高雄高等行政法院就上訴人即原審原告與正道、正霸
    公司於七十九年、八十年及八十一年之借貸往來之詳細帳冊憑證詳予勾稽查核，
    另為妥適之判決，以昭折服。
據上論結，本件上訴人即原審被告之上訴為有理由，上訴人即原審原告之上訴為無理
由，爰依行政訴訟法第二百五十五條第一項、第二百五十六條第一項、第二百六十條
第一項，第九十八條第三項前段，判決如主文。
中    華    民    國    九十二      年      五        月    二十九      日
                    最 高 行 政 法 院  第 二 庭
                                審 判 長 法  官      陳  石  獅
                                         法  官      劉  鑫  楨
                                         法  官      彭  鳳  至
                                         法  官      高  啟  燦
                                         法  官      黃  合  文
右  正  本  證  明  與  原  本  無  異
                                         法院書記官  張  雅  琴
中    華    民    國    九十二      年      六        月      五        日


司法院資訊處製作；財團法人民間司法改革基金會備份。
